ACORDAO-COMPLETO-2556198

ACÓRDÃO 3475/2023 ATA 14/2023 - SEGUNDA CÂMARA

VISTOS, relatados e discutidos estes autos de tomada de contas especial instaurada pela Empresa Brasileira de Correios e Telégrafos em razão de prejuízo decorrente de fraude/desvio de numerário ocorrido na agência de Pauini-AM,
ACORDAM os Ministros do Tribunal de Contas da União, reunidos em Sessão da Segunda Câmara, em:
9.1. considerar revel, nos termos do art. 12, § 3º, da Lei 8.443/1992, para todos os efeitos, Jamilson Araújo Zacarias, dando-se prosseguimento ao processo;
9.2. julgar, com fundamento nos arts. 1º, inciso I e 16, inciso III, alínea "d", da Lei 8.443/1992, c/c os arts. 19, caput, e 23, inciso II, da mesma Lei, e com os arts. 1º, inciso I, 209, inciso IV, 210 e 214, inciso III, do Regimento Interno do TCU, irregulares as contas de Jamilson Araújo Zacarias, condenando-o em débito, pelo valor original abaixo discriminado, atualizado monetariamente e acrescido dos juros de mora a partir da data indicada, nos termos da legislação em vigor, até a efetiva quitação do débito, fixando-lhe o prazo de 15 (quinze) dias, a contar da ciência, para que comprove, perante o Tribunal (art. 214, inciso III, alínea "a", do Regimento Interno do TCU) , o recolhimento da dívida aos cofres da Empresa Brasileira de Correios e Telégrafos:
	Data de ocorrência
	Valor histórico (R$) 

	10/5/2017
	121.617,24

9.3. aplicar ao responsável Jamilson Araújo Zacarias a multa prevista no art. 57 da Lei 8.443/1992 c/c o art. 267 do Regimento Interno do TCU, no valor de R$ 30.000,00 (trinta mil reais) , fixando-lhe o prazo de 15 (quinze) dias, a contar da notificação, para que comprove, perante o Tribunal (art. 214, III, alínea "a", do Regimento Interno do TCU) , o recolhimento da dívida aos cofres do Tesouro Nacional, atualizada monetariamente desde a data do presente até a data do efetivo recolhimento, se paga após o vencimento, na forma da legislação em vigor;
9.4. autorizar, desde logo, nos termos do art. 28, inciso II, da Lei 8.443/1992, a cobrança judicial da dívida, caso não atendida a notificação;
9.5. autorizar, também desde logo, caso solicitado, nos termos do art. 26 da Lei 8.443/1992, o pagamento da dívida em até 36 (trinta e seis) parcelas mensais e consecutivas, atualizadas monetariamente até a data do pagamento, esclarecendo ao responsável que a falta de pagamento de qualquer parcela importará no vencimento antecipado do saldo devedor (art. 217, § 2º do Regimento Interno do TCU) , sem prejuízo das demais medidas legais cabíveis; e
9.6. dar ciência desta decisão à Procuradoria da República no Estado do Amazonas, nos termos do § 3º do art. 16 da Lei 8.443/1992 c/c o § 7º do art. 209 do Regimento Interno do TCU, para adoção das medidas cabíveis, bem como à Empresa Brasileira de Correios e Telégrafos e ao responsável.

Tomada de Contas Especial - TCE instaurada pela Empresa Brasileira de Correios e Telégrafos - ECT em razão de prejuízo decorrente de fraude/desvio de numerário ocorrido na agência de Pauini/AM.

Segunda Câmara

Empresa Brasileira de Correios e Telégrafos (Correios).

3. Responsável: Jamilson Araújo Zacarias (XXX.802.382-XX).

13.1. Ministros presentes: Aroldo Cedraz (na Presidência), Augusto Nardes (Relator) e Antonio Anastasia.
13.2. Ministro-Substituto convocado: Marcos Bemquerer Costa.

AUGUSTO NARDES

Adoto, como relatório, a instrução lavrada no âmbito da Secretaria de Controle Externo de Tomadas de Contas Especial - SecexTCE (peça 52) , a qual contou com a anuência do corpo diretivo daquela unidade (peças 53-54) e do Ministério Público junto ao Tribunal (peça 55) :
	"INTRODUÇÃO
Cuidam os autos de tomada de contas especial instaurada pela Empresa Brasileira de Correios e Telégrafos - ECT, em desfavor de Jamilson Araujo Zacarias, em razão de prática de qualquer ato ilegal, ilegítimo ou antieconômico de que resulte dano ao erário, decorrente da falta de numerário no Caixa da Agência de Correios de Pauini/AM.
	HISTÓRICO
Em 24/5/2019, com fundamento na IN/TCU 71/2012, alterada pela IN/TCU 76/2016, e DN/TCU 155/2016, o dirigente da instituição Empresa Brasileira de Correios e Telégrafos - ECT autorizou a instauração da tomada de contas especial (peça 2) . O processo foi registrado no sistema e-TCE como número 1423/2019.
O fundamento para a instauração da Tomada de Contas Especial, conforme consignado na matriz de responsabilização elaborada pelo tomador de contas foi a constatação da seguinte irregularidade: 
Desfalque de numerário em agência dos correios.
O responsável arrolado na fase interna foi devidamente comunicado e, diante da ausência de justificativas suficientes para elidir a irregularidade e da não devolução dos recursos, instaurou-se a tomada de contas especial.
No relatório (peça 24) , o tomador de contas concluiu que o prejuízo importaria no valor original de R$ 177.322,81, imputando-se a responsabilidade a Jamilson Araujo Zacarias, Agente de Correios/ Gerente de Agência BP VI, no período de 1/6/2010 a 31/10/2017, na condição de gestor dos recursos. 
Em 22/5/2020, a Controladoria-Geral da União emitiu o relatório de auditoria (peça 26) , em concordância com o relatório do tomador de contas. O certificado de auditoria e o parecer do dirigente do órgão de controle interno concluíram pela irregularidade das presentes contas (peças 27 e 28) .
Em 23/7/2020, o ministro responsável pela área atestou haver tomado conhecimento das conclusões contidas no relatório e certificado de auditoria, bem como do parecer conclusivo do dirigente do órgão de controle interno, manifestando-se pela irregularidade das contas, e determinou o encaminhamento do processo ao Tribunal de Contas da União (peça 29) .
Na instrução inicial (peça 32) , analisando-se os documentos nos autos, concluiu-se pela necessidade de realização de diligência junto à Empresa Brasileira de Correios e Telégrafos - ECT para que, no prazo de 15 (quinze) dias encaminhasse os seguintes documentos e informações devidamente documentadas:
	a) esclarecer se a abertura técnica do cofre da Agência de Correios de Pauini/AM, sem a presença do Sr. Jamilson Araújo Zacarias (CPF: XXX.802.382-XX) , do órgão de segurança patrimonial/empresarial ou de autoridade policial competente, não teria desqualificado a prova sobre a falta do numerário no quantitativo de R$ 121.617,24 e a imputação de responsabilidade pelo dano ao ex-empregado Jamilson. Neste caso, apresentar argumentos e provas que sustentem o débito atribuído ao responsável e informar qual (is) normativo (s) dos Correios apararia (m) o procedimento adotado.
	a.1) Ademais, esclarecer e comprovar, depois de mais de 2 meses (entre 6/6/2016 e 27/8/2016) do incêndio, que a 'pouca cinza' encontrada no interior do cofre era tecnicamente (sem laudo pericial) suficiente para se aferir, inequivocamente, o valor de dinheiro faltante e ainda se o numerário já não estava mais no cofre [fora retirado antes do incêndio], ou 'não existia' fisicamente;
	b) Enviar comprovante [Termo de Conferência de Caixa, Termo de Conferência de Numerário, ou documento equivalente], em que o Sr. Jamilson Araújo Zacarias tenha atestado, ou admitido objetivamente, a diferença a menor na quantia de R$ 55.705,57 por ocasião da transferência
Em resposta, sobre a abertura técnica do cofre da Agência de Correios de Pauini/AM, sem a presença do Sr. Jamilson Araújo Zacarias, do órgão de segurança patrimonial/empresarial ou de autoridade policial competente, os Correios informaram que tal procedimento ocorreu devido a necessidade da manutenção e o gestor Auriceli Oliveira de Brito aproveitou-se da oportunidade para conferir o numerário emitindo termo de conferência conforme documento acosta no processo 26263281.
Acrescentam que o empregado Jamilson Araújo Zacarias na época se encontrava ausente de licença para campanha eleitoral entre 2/7/2016 e 2/10/2016. Dessa forma, consideraram que não teria desqualificado a prova sobre a falta do numerário no quantitativo de R$ 121.617,24 e a imputação de responsabilidade pelo dano ao ex-empregado (peça 38, p. 13) .
Sobre a cinza encontrada no interior do cofre em função do incêndio, os Correios responderam que conforme processo 53141.001087.2018-21-GPA_C 06.00022.18 (26280607) página 109, o apurador atestou com base em seu entendimento confrontado com o fato de não ter havido recolhimento regulamentar preconizado no MANAFI 3/4 - 2.2.3 (peça 38, p. 13) .
Sobre os comprovantes [Termo de Conferência de Caixa, Termo de Conferência de Numerário, ou documento equivalente], em que o Sr. Jamilson Araújo Zacarias tenha atestado, ou admitido objetivamente, a diferença a menor na quantia de R$ 55.705,57 por ocasião da transferência de titularidade da Agência de Correios de Pauini/AM, os Correios informaram que no processo de apuração 53141.001087.2018-21-GPA-C 06.00022.18 (26280607) não consta Termo de Conferência de Caixa, Termo de Conferência de Numerário, ou documento equivalente em que o Sr. Jamilson Araújo Zacarias tenha atestado, ou admitido objetivamente, a diferença a menor na quantia de R$ 55.705,57 (peça 38, p. 14) .
Nesse contexto, na instrução anterior (peça 41) , analisando-se os novos documentos nos autos, concluiu-se pela necessidade de realização de citação para a seguinte irregularidade: 
Irregularidade 1: desfalque de numerário no valor de R$ 121.617,24 na Agência de Correios de Pauini/AM.
Evidências da irregularidade: documentos técnicos presentes nas peças 3, 4, 5, 7, 9, 11, 12, 14 e 16.
Normas infringidas: Manual de Pessoal da ECT (Manpes) , módulo 46, item 2.1, alíneas 'b', 's', 'w','bb' e 'ff'; 3.1, alíneas 'q', 'x' e 'ee' e item 5.6.
Débito relacionado ao responsável Jamilson Araujo Zacarias (CPF: XXX.802.382-XX) :
	Data de ocorrência
	Valor histórico (R$) 

	10/5/2017
	121.617,24

Cofre credor: Empresa Brasileira de Correios e Telégrafos - ECT - AC Pauini/AM.
Responsável: Jamilson Araujo Zacarias (CPF: XXX.802.382-XX) .
Conduta: apropriar-se indevidamente de recursos dos Correios descumprindo deveres funcionais.
Nexo de causalidade: a apropriação indevida de recurso dos correios resultou em dano ao erário.
Culpabilidade: é razoável supor que o responsável tinha consciência da ilicitude de sua conduta; era exigível conduta diversa da praticada, qual seja cumprir de forma estrita os seus deveres funcionais estabelecidos nos normativos da entidade. 
Encaminhamento: citação.
Em cumprimento ao pronunciamento da unidade (peça 43) , foi efetuada citação do responsável, nos moldes adiante:
	a) Jamilson Araujo Zacarias - promovida a citação do responsável, conforme delineado adiante:
	Comunicação: Ofício 3695/2022 - Seproc (peça 48) 
Data da Expedição: 16/2/2022
Data da Ciência: 14/3/2022 (peça 50) 
Nome Recebedor: Jamilson Araújo Zacarias
Observação: Ofício enviado para o endereço do responsável, conforme pesquisa na base de dados no sistema da Receita Federal, custodiada pelo TCU (peça 46) .
Fim do prazo para a defesa: 29/3/2022
	
	Comunicação: Ofício 3696/2022 - Seproc (peça 47) 
Data da Expedição: 16/2/2022
Data da Ciência: 14/3/2022 (peça 49) 
Nome Recebedor: Jamilson Araújo Zacarias
Observação: Ofício enviado para o endereço do responsável, conforme pesquisa na base de dados no sistema do Renach, custodiada pelo TCU (peça 46) .
Fim do prazo para a defesa: 29/3/2022
	
Conforme Despacho de Conclusão das Comunicações Processuais (peça 51) , as providências inerentes às comunicações processuais foram concluídas.
Transcorrido o prazo regimental, o responsável Jamilson Araújo Zacarias permaneceu silente, devendo ser considerado revel, nos termos do art. 12, § 3º, da Lei 8.443/1992.
	ANÁLISE DOS PRESSUPOSTOS DE PROCEDIBILIDADE DA IN/TCU 71/2012
	Avaliação de Viabilidade do Exercício do Contraditório e Ampla Defesa
Verifica-se que não houve o transcurso de mais de dez anos desde o fato gerador sem que tenha havido a notificação do responsável pela autoridade administrativa federal competente (art. 6º, inciso II, c/c art. 19 da IN/TCU 71/2012, modificada pela IN/TCU 76/2016) , uma vez que o fato gerador da irregularidade sancionada ocorreu em 10/5/2017, e o responsável foi notificado sobre a irregularidade pela autoridade administrativa competente conforme segue:
Jamilson Araújo Zacarias, por meio do ofício acostado à peça 13, recebido em 18/4/2019, conforme AR (peça 15) .
	Valor de Constituição da TCE
Verifica-se, ainda, que o valor original do débito, cujo fato gerador ocorreu após 1/1/2017, é de R$ 121.617,24, portanto superior ao limite mínimo de R$ 100.000,00, na forma estabelecida conforme os arts. 6º, inciso I, e 19 da IN/TCU 71/2012, modificada pela IN/TCU 76/2016. 
	OUTROS PROCESSOS/DÉBITOS NOSSISTEMAS DO TCU COM OS MESMOS RESPONSÁVEIS
Informa-se que não foi encontrado débito imputável ao responsável em outros processos no Tribunal.
A tomada de contas especial está, assim, devidamente constituída e em condição de ser instruída.
	EXAME TÉCNICO
	Da validade das notificações:
Preliminarmente, cumpre tecer breves considerações sobre a forma como são realizadas as comunicações processuais no TCU. A esse respeito, destacam-se o art. 179, do Regimento Interno do TCU (Resolução 155, de 4/12/2002) e o art. 4º, inciso III, § 1º, da Resolução TCU 170, de 30 de junho de 2004, in verbis:
 (...) 
Bem se vê, portanto, que a validade da citação via postal não depende de que o aviso de recebimento seja assinado pelo próprio destinatário da comunicação, o que dispensa, no caso em tela, a entrega do AR em 'mãos próprias'. A exigência da norma é no sentido de o Tribunal verificar se a correspondência foi entregue no endereço correto, residindo aqui a necessidade de certeza inequívoca. 
Não é outra a orientação da jurisprudência do TCU, conforme se verifica dos julgados a seguir transcritos:
São válidas as comunicações processuais entregues, mediante carta registrada, no endereço correto do responsável, não havendo necessidade de que o recebimento seja feito por ele próprio (Acórdão 3648/2013-TCU-Segunda Câmara, Relator José Jorge) ;
É prescindível a entrega pessoal das comunicações pelo TCU, razão pela qual não há necessidade de que o aviso de recebimento seja assinado pelo próprio destinatário. Entregandose a correspondência no endereço correto do destinatário, presume-se o recebimento da citação. (Acórdão 1019/2008-TCU-Plenário, Relator Benjamin Zymler) ;
As comunicações do TCU, inclusive as citações, deverão ser realizadas mediante Aviso de Recebimento - AR, via Empresa Brasileira de Correios e Telégrafos, bastando para sua validade que se demonstre que a correspondência foi entregue no endereço correto. (Acórdão 1526/2007-TCU-Plenário, Relator Aroldo Cedraz) .
A validade do critério de comunicação processual do TCU foi referendada pelo Supremo Tribunal Federal, nos termos do julgamento do MS-AgR 25.816/DF, por meio do qual se afirmou a desnecessidade da ciência pessoal do interessado, entendendo-se suficiente a comprovação da entrega do 'AR' no endereço do destinatário:
Ementa: agravo regimental. Mandado de segurança. Desnecessidade de intimação pessoal das decisões do tribunal de contas da união. art. 179 do regimento interno do TCU. Intimação do ato impugnado por carta registrada, iniciado o prazo do art. 18 da lei nº 1.533/51 da data constante do aviso de recebimento. Decadência reconhecida. Agravo improvido.
O envio de carta registrada com aviso de recebimento está expressamente enumerado entre os meios de comunicação de que dispõe o Tribunal de Contas da União para proceder às suas intimações.
O inciso II do art. 179 do Regimento Interno do TCU é claro ao exigir apenas a comprovação da entrega no endereço do destinatário, bastando o aviso de recebimento simples.
	Da revelia do responsável Jamilson Araújo Zacarias
No caso vertente, a citação do responsável (Jamilson Araújo Zacarias) se deu em endereços provenientes de pesquisas de endereços realizadas pelo TCU (vide parágrafos acima) , porquanto, devido ao insucesso de realizar a citação em endereços constantes na base de dados da Receita custodiada pelo TCU (peça 45) , buscou-se a notificação em endereços provenientes das bases de dados públicas custodiadas pelo TCU (TSE e Renach - peça46) e das bases de dados do próprio TCU. A entrega dos ofícios citatórios nesses endereços ficou comprovada conforme detalhamento a seguir:
Jamilson Araújo Zacarias, ofício 3695/2022 - Seproc (peça 48) , origem no sistema da Receita Federal e ofício 3696/2022 - Seproc (peça 47) , origem no sistema do Renach.
Nos processos do TCU, a revelia não leva à presunção de que seriam verdadeiras todas as imputações levantadas contra os responsáveis, diferentemente do que ocorre no processo civil, em que a revelia do réu opera a presunção da verdade dos fatos narrados pelo autor (Acórdão 1009/2018-TCU-Plenário, Relator Bruno Dantas; 2369/2013-TCU-Plenário, Relator Benjamin Zymler e 2449/2013-TCU-Plenário, Relator Benjamin Zymler) . Dessa forma, a avaliação da responsabilidade do agente não pode prescindir da prova existente no processo ou para ele carreada.
Ao não apresentar sua defesa, o responsável deixou de produzir prova da regular aplicação dos recursos sob sua responsabilidade, em afronta às normas que impõem aos gestores públicos a obrigação legal de, sempre que demandados pelos órgãos de controle, apresentar os documentos que demonstrem a correta utilização das verbas públicas, a exemplo do contido no art. 93 do Decreto-Lei 200/1967: 'Quem quer que utilize dinheiros públicos terá de justificar seu bom e regular emprego na conformidade das leis, regulamentos e normas emanadas das autoridades administrativas competentes'. 
Mesmo as alegações de defesa não sendo apresentadas, considerando o princípio da verdade real que rege esta Corte, procurou-se buscar, em manifestações do responsável na fase interna desta Tomada de Contas Especial, se havia algum argumento que pudesse ser aproveitado a seu favor. 
Os argumentos apresentados na fase interna (peças 6, 8 e 10) não elidiram as irregularidades apontadas, de acordo com os registros do tomador de contas.
Com efeito, segundo o tomador de contas as irregularidades foram detectadas durante a operação CleanUP, procedimento de rotina anual realizado pelo Banco do Brasil S/A, que consiste na conferência do numerário existente em agência de atendimento do Banco Postal. Nessa operação, que é programada pelo banco e informada antecipadamente aos gestores das agências dos correios, a transportadora de valores é enviada para a unidade operadora do Banco Postal com o objetivo de coletar o valor previsto na programação, de tal forma que a unidade fique com apenas R$ 1.000,00 em seu caixa (peça 24, p. 2) .
Conforme Demonstrativo Financeiro e Relatório BDF - NUM 002 (peça 2, p. 2-4) , ainda no dia 25/4/2016, o então Gerente da AC Pauini Jamilson Araújo Zacarias lançou no Sistema de Automação da Rede de Agências - SARA o recolhimento de R$ 163.879,24 (peça 24, p. 3) .
No dia seguinte, 26/4/2016, preencheu a Guia de Transporte de Valores - GTV (peça 2, p. 5) com o valor de R$ 64.879,24 e entregou à transportadora um malote contendo apenas R$ 42.262,00, ou seja, uma diferença de R$ 121.617,24 entre o valor lançado no sistema e o efetivamente recolhido ao banco (peça 24, p. 3) .
No dia 6/6/2016, data em que estava previsto o recolhimento de numerário da Agência Pauini para o Banco do Brasil, conforme comprovam os e-mails trocados entre a transportadora de valores, o representante do banco e dos Correios (peça 2, p. 11-16) , ocorreu um incêndio na agência, que atingiu, com maior intensidade, exatamente a área onde estava localizado o cofre, cuja fechadura eletrônica foi danificada. No DVR do sistema de gravação de imagens - CFTV da AC Pauini não havia registro de imagens do dia do incêndio (6/6/2016) . Além disso, contrariando as normas internas, naquele dia o então empregado Jamilson Araújo Zacarias abriu a Agência sozinho (peça 24, p. 3) . 
Em 4/7/2016, o Sr. Jamilson Araújo Zacarias afastou-se de suas atividades nos Correios, por motivo de licença para campanha eleitoral, sendo substituído pelo empregado Auriceli Oliveira de Brito. Na oportunidade, não houve a conferência do numerário, uma vez que ainda não havia sido feito o conserto da fechadura do cofre, estando o mesmo impossibilitado de ser aberto (peça 24, p. 3) .
O cofre foi aberto no dia 27/8/2016 pelo técnico da empresa de manutenção, na presença do gerente substituto Auriceli Oliveira de Brito, e do carteiro Salim do Nascimento Said (peça 24, p. 3) .
De acordo com o registro no Relatório de Conferência (peça 2, p. 18) , no momento da abertura havia no cofre o valor total de R$ 11.402,75. Além desse valor, existiam algumas cédulas queimadas, de valores variados, não sendo possível afirmar com precisão a quantidade de cédulas queimadas, bem como o valor correspondente ao total queimado (peça 24, p. 3) .
Findo o período de licença eleitoral o Sr. Jamilson Araújo Zacarias reassumiu a gerência da AC Pauini no dia 3/10/2016, permanecendo como gerente até o dia 5/5/2017. Por ocasião da transferência de titularidade da Agência no dia 5/5/2017 foi constatada falta de numerário no Caixa Retaguarda da agência no valor de R$ 55.705,57 (peça 24, p. 4) .
Em relação ao sinistro, a defesa civil do Município de Pauini/AM registrou no Ofício 004, de 7/6/2016 (peça 4, p. 24) que a fiação elétrica mesmo antes do incêndio estava bastante comprometida, com fios finos, amontoados e sem a canalização adequada utilizada nas instalações elétricas, creditando que poderia ser essa a causa do incêndio ocorrido na agência dos Correios (peça 4, p. 25 e 27) .
Em defesa prévia o Sr. Jamilson Araújo Zacarias não admitiu ter se apropriado indevidamente do dinheiro e alegou que a falta de numerário foi causado pelo incêndio na Agência de Correios de Pauini/AM atingindo o cofre [por meio da boca de lobo] queimando cédulas que lá se encontravam (peça 6, p. 7) .
Observa-se que a falta de numerário na Agência de Correios de Pauini/AM pode ter se originado por duas ocorrências distintas.
A primeira, resultante da abertura do cofre da agência depois do incêndio, tendo encontrado cédulas queimadas e a quantia de R$ 11.402,75, quando se esperava apurar o montante de R$ 121.617,24.
Nesse caso, no Relatório de Sindicância Sumária (peça 7, p. 2) consta a preocupação dos técnicos encarregados da sindicância em indagar [aqui não se busca conhecer quem deveria, mas sim porque não foi solicitada] porque não houve cautela no sentido de providenciar a abertura do cofre [depois do incêndio] acompanhado do órgão de segurança patrimonial/empresarial ou de autoridade policial competente. Questionou-se, também, por que a abertura do cofre foi acompanhada apenas pelo gerente em exercício e por um carteiro da agência (peça 7, p. 24 e 28 e 45) .
Ademais, ficou a dúvida se, depois de mais de 2 meses (entre 6/6/2016 e  27/8/2016) do incêndio, que a 'pouca cinza' encontrada no interior do cofre era tecnicamente (sem laudo pericial) seria suficiente para se concluir, inequivocamente, que o dinheiro faltante já não estava no cofre [fora retirado, ou a quantia não existia fisicamente antes do incêndio].
A segunda ocorrência, de igual relevância, diz respeito à transferência de titularidade da Agência no dia 5/5/2017, quando foi constatada falta de numerário no Caixa Retaguarda da agência no valor de R$ 55.705,57 (peça 24, p. 4) .
Neste caso, não consta dos autos qualquer elemento [Termo de Conferência de Caixa, Termo de Conferência de Numerário, ou documento equivalente], em que o Sr. Jamilson Araújo Zacarias tenha atestado, ou admitido objetivamente, a diferença a menor na quantia de R$ 55.705,57  por ocasião da transferência de titularidade da Agência de Correios de Pauini/AM  ao seu sucessor Auriceli Oliveira de Brito. 
Na instrução anterior (peça 32) os Correios foram demandados em diligência para apresentar elementos/evidências que esclarecessem dúvidas acerca da autoria do desfalque de numerário no Caixa da Agência de Correios de Pauini/AM, cujas respostas foram resumidas na instrução de peça 41, e a análise incorporamos nos tópicos seguintes.
	Quesito: Abertura do cofre depois do incêndio sem a presença do agente responsabilizado e/ou do órgão de segurança patrimonial/empresarial ou de autoridade policial competente.
	Resposta:
Sobre a abertura técnica do cofre da Agência de Correios de Pauini/AM, sem a presença do Sr. Jamilson Araújo Zacarias, do órgão de segurança patrimonial/empresarial ou de autoridade policial competente, os Correios informaram que tal procedimento ocorreu devido a necessidade da manutenção e o gestor Auriceli Oliveira de Brito aproveitou-se da oportunidade para conferir o numerário emitindo termo de conferência conforme documento acosta no processo 26263281.
Acrescentam que o empregado Jamilson Araújo Zacarias na época se encontrava ausente de licença para campanha eleitoral entre 2/7/2016 e 2/10/2016. Dessa forma, consideraram que não teria desqualificado a prova sobre a falta do numerário no quantitativo de R$ 121.617,24 e a imputação de responsabilidade pelo dano ao ex-empregado (peça 38, p. 13) .
	Análise:
A abertura do cofre sem a presença do agente responsabilizado e/ou do órgão de segurança patrimonial/empresarial ou de autoridade policial competente foi questionada pelos próprios técnicos no âmbito da empresa. 
Contudo, conforme será analisado abaixo, persiste a irregularidade e o dano em função de fatos subjacentes que justificam a manutenção do responsável nesta tomada de contas especial.
	Quesito: Sobre a cinza encontrada no interior do cofre em função do incêndio.
	Resposta dos Correios:
Os Correios responderam que conforme processo 53141.001087.2018-21-GPA_C 06.00022.18 (26280607) página 109, o apurador atestou com base em seu entendimento confrontado com o fato de não ter havido recolhimento regulamentar preconizado no MANAFI 3/4 - 2.2.3 (peça 38, p. 13) .
		Análise:
Segundo o Manual dos Correios, MANAFI 3/4 - 2.2.3, o empregado responsável deve 'zelar pela equidade entre o montante de dinheiro e de cheque presente na agência e o registrado no sistema'.
Assim, a falta de numerário independe do resultado do incêndio, visto que no dia 25/4/2016 o então Gerente da AC Pauini Jamilson Araújo Zacarias lançou no Sistema de Automação da Rede de Agências - SARA o recolhimento de R$ 163.879,24 (peça 24, p. 3) para no dia seguinte [26/4/2016] preencher a Guia de Transporte de Valores - GTV (peça 2, p. 5) com o valor de R$ 64.879,24, mas entregar à transportadora um malote contendo apenas R$ 42.262,00, ou seja, uma diferença de R$ 121.617,24 entre o valor lançado no sistema e o efetivamente recolhido ao banco (peça 24, p. 3) .
Portanto, persiste o débito atribuível ao agente responsabilizado, visto que o incêndio veio a ocorrer em 6/6/2016, quando antes, em 25/4/2016 a falta de numerário no cofre da agência já havia sido consolidada por atos irregulares praticados pelo próprio ex-empregado.
	Quesito: Comprovante [Termo de Conferência de Caixa, Termo de Conferência de Numerário, ou documento equivalente], em que o Sr. Jamilson Araújo Zacarias tenha atestado, ou admitido objetivamente, a diferença a menor na quantia de R$ 55.705,57 por ocasião da transferência de titularidade da Agência de Correios de Pauini/AM.
	Resposta dos Correios:
No processo de apuração 53141.001087.2018-21-GPA-C 06.00022.18 (26280607) não consta Termo de Conferência de Caixa, Termo de Conferência de Numerário, ou documento equivalente em que o Sr. Jamilson Araújo Zacarias tenha atestado, ou admitido objetivamente, a diferença a menor na quantia de R$ 55.705,57 (peça 38, p. 14) .
	Análise:
Inicialmente, importante assinalar que segundo o tomador de contas as irregularidades foram detectadas durante a operação CleanUP, procedimento de rotina anual realizado pelo Banco do Brasil S/A, que consiste na conferência do numerário existente em agência de atendimento do Banco Postal. Nessa operação, que é programada pelo banco e informada antecipadamente para os gestores das agências dos correios, a transportadora de valores é enviada para a unidade operadora do Banco Postal com o objetivo de coletar o valor previsto na programação, de tal forma que a unidade fique com apenas R$ 1.000,00 (um mil reais) em seu caixa (peça 24, p. 2) .
No dia 6/6/2016, data em que estava previsto o recolhimento de numerário da Agência Pauini para o Banco do Brasil, conforme comprovam os e-mails trocados entre a transportadora de valores, o representante do banco e dos Correios (peça 2, p. 11-16) , ocorreu um incêndio na agência, que atingiu, com maior intensidade, exatamente a área onde estava localizado o cofre, cuja fechadura eletrônica foi danificada. No DVR do sistema de gravação de imagens - CFTV da AC Pauini não havia registro de imagens do dia do incêndio (6/6/2016) . Além disso, contrariando as normas internas, naquele dia o então empregado Jamilson Araújo Zacarias abriu a Agência sozinho (peça 24, p. 3) . 
Em 4/7/2016, o Sr. Jamilson Araújo Zacarias afastou-se de suas atividades nos Correios por motivo de licença para campanha eleitoral, sendo substituído pelo empregado Auriceli Oliveira de Brito. Na oportunidade, não houve a conferência do numerário, uma vez que ainda não havia sido feito o conserto da fechadura do cofre, estando o mesmo impossibilitado de ser aberto (peça 24, p. 3) . 
O cofre foi aberto no dia 27/8/2016 pelo técnico da empresa de manutenção, na presença do gerente substituto Auriceli Oliveira de Brito e do carteiro Salim do Nascimento Said (peça 24, p. 3; peça 4, p. 18) .
De acordo com o registro no Relatório de Conferência (peça 4, p. 18) , no momento da abertura havia no cofre o valor total de R$ 11.402,75. Além desse valor, existiam algumas cédulas queimadas, de valores variados, não sendo possível afirmar com precisão a quantidade de cédulas queimadas, bem como o valor correspondente ao total queimado (peça 24, p. 3) .
Findo o período de licença eleitoral o Sr. Jamilson Araújo Zacarias reassumiu a gerência da AC Pauini no dia 3/10/2016, permanecendo como gerente até o dia 5/5/2017. Por ocasião da transferência de titularidade da Agência no dia 5/5/2017 foi constatada a falta de numerário no Caixa Retaguarda da agência no valor de R$ 55.705,57 (peça 24, p. 4) . 
Em defesa prévia o Sr. Jamilson Araújo Zacarias não admitiu ter se apropriado indevidamente do dinheiro e alegou que a falta de numerário foi causada por incêndio na Agência de Correios de Pauini/AM atingindo o cofre [por meio da boca de lobo] queimando cédulas que lá se encontravam (peça 6, p. 7) .
Apesar de não constar termos de conferência de caixa atestados pelo responsável, persistem as evidências de irregularidades na conduta do ex-empregado Jamilson Araújo Zacarias, alguns já comentados nesta instrução, numa sequência inédita de eventos anteriores ao incêndio, conforme abaixo descritas:
no dia 25/4/2016 o responsável lançou no Sistema de Automação da Rede de Agências - SARA o recolhimento de R$ 163.879,24 (peça 24, p. 3) ;
no dia seguinte [26/4/2016] preencheu a Guia de Transporte de Valores - GTV (peça 2, p. 5) com o valor de R$ 64.879,24, mas entregou à transportadora um malote contendo apenas R$ 42.262,00, ou seja, uma diferença de R$ 121.617,24 entre o valor lançado no sistema e o efetivamente recolhido ao banco (peça 24, p. 3) ;
não houve qualquer justificativa ao Banco do Brasil sobre a alteração do valor contabilizado e o efetivamente recolhido, com transgressão ao MANAFI 14/2 - 2.1.3: conferir todos os dados contidos nas comunicações de recolhimento e tomar as providências necessárias, para que haja condições de recolhimento do numerário (peça 38, p. 27) ;
em relação ao incêndio em 6/6/2016, não teve o cuidado de lavrar o boletim de ocorrência junto à delegacia policial; não havia imagens no CFTV a partir das 17h30min. do dia 3/6/2016, sexta-feira, mas o responsável não atendeu a determinação da empresa e abriu a agência sozinho no dia 6/6/2016, segunda-feira (peça 38, p. 29) ;
perdeu a GTV	 do mês de abril/2016 referente à movimentação do alívio do dia 26/4/2016 (peça 38, p. 28) . 
No que tange à diferença a menor na quantia de R$ 55.705,57 por ocasião da transferência de titularidade da Agência de Pauini/AM em 5/5/2017 os Correios não apresentaram quaisquer evidências da autoria desse desfalque. Realmente, os relatórios de investigação dos Correios tratam apenas do episódio relacionado ao desaparecimento do numerário por ocasião do incêndio da agência e, apenas en passant, sem pormenores, o tomador de contas adiciona essa quantia no quadro de dano atribuído ao responsável que, segundo os relatos, ocorreu durante a passagem da agência pelo Sr. Jamilson ao seu sucessor. 
Contudo, a dúvida sobre a autoria do dano não foi criada nesta fase processual, mas persiste devido à ausência de materialidade probante e definição do responsável, a exemplo do seguinte trecho no Parecer da Corregedoria dos Correios:
Parecer 1/2018, CORREGEDORIA CCORMG
Há inconformidades na citação do empregado Jamilson, uma vez que as irregularidades apontadas na SID não são as mesmas consignadas no Relatório Preliminar  RIP. Nessa inconsistência, destaca-se a indicação da existência de diferença a menor no Caixa da AC Pauini, no valor de R$ 55.705,57, contudo, não há documento que demonstre a origem de tal diferença (peça 3, p. 4; peça 38, p. 166) .
Neste caso, os Correios não conseguiram juntar aos autos qualquer elemento [Termo de Conferência de Caixa, Termo de Conferência de Numerário, Termo de Passagem de Agência, ou documento equivalente], em que o Sr. Jamilson Araújo Zacarias tenha atestado, ou admitido objetivamente, a diferença a menor na quantia de R$ 55.705,57 por ocasião da transferência de titularidade da Agência de Correios de Pauini/AM ao seu sucessor Auriceli Oliveira de Brito.
Em relação ao débito o tomador de contas considerou a quantia de R$ 177.322,81, sendo (peça 24, p. 1) :
Diferença a menos de R$ 121.617,24, entre o valor contabilizado na AC Pauini e o efetivamente recolhido para o Banco do Brasil em 26/4/2016 e;
Falta de numerário no valor de R$ 55.705,57 constatada no dia 5/5/2017, no Caixa da Agência de Correios de Pauini/AM.
Destarte, o processo prosseguiu para a fase de citação do agente responsabilizado apenas em relação ao débito de R$ 121.617,24, visto que não havia qualquer base documental, ou evidência mínima, da autoria do desfalque da quantia de R$ 55.705,57.
O tomador de contas considerou 10/5/2017 a data da atualização do débito, posto que o suprimento solicitado foi devolvido nessa data ao banco parceiro, por meio de depósito na conta corrente 195001-0, Agência 33073, conforme Mem. 1382/2017 - VIPAD/CEFIN/GCOF (peça 4, p. 95) .
Diante de todo o exposto, apesar da revelia do responsável, não ficou demonstrado nos autos que o ex-empregado Jamilson tenha sido o responsável pela falta de numerário no valor de R$ 55.705,57 constatada no dia 5/5/2017, no Caixa da Agência de Correios de Pauini/AM.
	Por outro lado, a revelia do agente responsabilizado não o favorece no que tange à diferença a menor de R$ 121.617,24 entre o valor contabilizado na AC Pauini e o efetivamente recolhido para o Banco do Brasil em 26/4/2016, antes, portanto, da ocorrência do incêndio em 6/6/2016, não podendo, assim, tal evento servir de pretexto para isentar o ex-empregado da falta dessa quantia no caixa dos Correios. Na oportunidade, o Sr. Jamilson Araújo Zacarias, Agente de Correios/Gerente de Agência BP VI, no período de 1/6/2010 a 31/10/2017, na condição de gestor dos recursos, segundo os Correios, infringiu os normativos da empresa arcando com as consequências do dano então decorrente.
Verifica-se que foi dada oportunidade de defesa ao agente responsabilizado na fase interna, em obediência aos princípios constitucionais que asseguram o direito ao contraditório e à ampla defesa (art. 5º, inciso LV, da Constituição Federal) , conforme detalhado no item 'Análise dos Pressupostos de Procedibilidade da IN/TCU 71/2012', subitem 'Prejuízo ao Contraditório e Ampla Defesa'.
Entretanto, o responsável não apresentou justificativas suficientes para elidir a irregularidade e não recolheu o montante devido aos cofres do Empresa Brasileira de Correios e Telégrafos - ECT - AC Pauini/AM, razão pela qual sua responsabilidade deve ser mantida.
Em se tratando de processo em que a parte interessada não se manifestou acerca das irregularidades imputadas, não há elementos para que se possa efetivamente aferir e reconhecer a ocorrência de boa-fé na conduta do responsável, podendo este Tribunal, desde logo, proferir o julgamento de mérito pela irregularidade das contas, conforme os termos dos §§ 2º e 6º do art. 202 do Regimento Interno do TCU. (Acórdão 2064/2011-TCU-Primeira Câmara (Relator Ubiratan Aguiar) , 6.182/2011-TCU-1ª Câmara (Relator Weber de Oliveira) , 4.072/2010-TCU-1ª Câmara (Relator Valmir Campelo) , 1.189/2009-TCU-1ª Câmara (Relator Marcos Bemquerer) , 731/2008-TCU-Plenário (Relator Aroldo Cedraz) .
Dessa forma, o responsável Jamilson Araújo Zacarias deve ser considerado revel, nos termos do art. 12, § 3º, da Lei 8.443/1992, devendo as contas serem julgadas irregulares, condenando-o ao débito apurado e aplicando-lhe a multa prevista no art. 57 da Lei 8.443/1992.
	Prescrição da Pretensão Punitiva
Vale ressaltar que a pretensão punitiva do TCU, conforme Acórdão 1441/2016-TCU-Plenário, Relator Benjamin Zymler, que uniformizou a jurisprudência acerca dessa questão, subordina-se ao prazo geral de prescrição indicado no art. 205 do Código Civil, que é de dez anos, contado da data de ocorrência da irregularidade sancionada, nos termos do art. 189 do Código Civil, sendo este prazo interrompido pelo ato que ordenar a citação, a audiência ou a oitiva do responsável.
No caso em exame, não ocorreu a prescrição, uma vez que a irregularidade sancionada ocorreu em 10/5/2017, e o ato de ordenação da citação ocorreu em1/2/2022.
	CONCLUSÃO
Em face da análise promovida na seção 'Exame Técnico', verifica-se que o responsável Jamilson Araújo Zacarias não logrou comprovar a boa e regular aplicação dos recursos, instado a se manifestar, optou pelo silêncio, configurando a revelia, nos termos do § 3º, do art. 12, da Lei 8.443/1992. Ademais, inexistem nos autos elementos que demonstrem a boa-fé do responsável ou a ocorrência de outras excludentes de culpabilidade.
Verifica-se também que não houve a prescrição da pretensão punitiva, conforme análise já realizada.
Tendo em vista que não constam dos autos elementos que permitam reconhecer a boa-fé do responsável, sugere-se que as suas contas sejam julgadas irregulares, nos termos do art. 202, § 6º, do Regimento Interno do TCU, com a imputação do débito atualizado monetariamente e acrescido de juros de mora, nos termos do art. 202, § 1º do Regimento Interno do TCU, descontado o valor eventualmente recolhido, com a aplicação da multa prevista no art. 57 da Lei 8.443/1992.
Por fim, como não houve elementos que pudessem modificar o entendimento acerca das irregularidades em apuração, mantém-se a matriz de responsabilização presente na peça 40.
	PROPOSTA DE ENCAMINHAMENTO
Diante do exposto, submetemos os autos à consideração superior, propondo ao Tribunal:
considerar revel o responsável Jamilson Araújo Zacarias, para todos os efeitos, dando-se prosseguimento ao processo, com fulcro no art. 12, § 3º, da Lei 8.443/1992;
julgar irregulares, nos termos dos arts. 1º, inciso I, 16, inciso III, alínea d, da Lei 8.443/1992, c/c os arts. 19 e 23, inciso III, da mesma Lei, as contas do responsável Jamilson Araújo Zacarias, condenando-o ao pagamento da importância a seguir especificada, atualizada monetariamente e acrescida dos juros de mora, calculada a partir da data discriminada até a data da efetiva quitação do débito, fixando-lhe o prazo de quinze dias, para que comprove, perante o Tribunal, o recolhimento da referida quantia aos cofres do Empresa Brasileira de Correios e Telégrafos - ECT - AC Pauini/AM, nos termos do art. 23, inciso III, alínea 'a', da citada lei, c/c o art. 214, inciso III, alínea 'a', do Regimento Interno do TCU.
	Débito relacionado ao responsável Jamilson Araujo Zacarias:
	Data de ocorrência
	Valor histórico (R$) 

	10/5/2017
	121.617,24

Valor atualizado do débito (com juros) em 10/5/2022: R$ 155.863,51.
aplicar ao responsável Jamilson Araujo Zacarias a multa prevista no art. 57 da Lei 8.443/1992 c/c o art. 267 do Regimento Interno do TCU, fixando-lhe o prazo de quinze dias, a contar da notificação, para que comprove, perante o Tribunal (art. 214, III, alínea 'a', do Regimento Interno do TCU) , o recolhimento da dívida aos cofres do Tesouro Nacional, atualizada monetariamente desde a data do acórdão que vier a ser proferido por este Tribunal até a data do efetivo recolhimento, se paga após o vencimento, na forma da legislação em vigor;
autorizar, desde logo, a cobrança judicial das dívidas, caso não atendida a notificação, na forma do disposto no art. 28, inciso II, da Lei 8.443/1992;
autorizar também, desde logo, se requerido, com fundamento no art. 26, da Lei 8.443, de 1992, c/c o art. 217, §1º do Regimento Interno do TCU, o parcelamento da (s) dívida (s) em até 36 parcelas, incidindo, sobre cada parcela, corrigida monetariamente, os correspondentes acréscimos legais, fixando-lhe o prazo de quinze dias, a contar do recebimento da notificação, para comprovar, perante o Tribunal, o recolhimento da primeira parcela, e de trinta dias, a contar da parcela anterior, para comprovar os recolhimentos das demais parcelas, devendo incidir, sobre cada valor mensal, atualizado monetariamente, os juros de mora devidos, no caso do débito, na forma prevista na legislação em vigor, alertando o responsável de que a falta de comprovação do recolhimento de qualquer parcela importará o vencimento antecipado do saldo devedor, nos termos do § 2º do art. 217 do Regimento Interno deste Tribunal;
enviar cópia do Acórdão a ser prolatado à Procuradoria da República no Estado do Amazonas/AM, nos termos do § 3º do art. 16da Lei 8.443/1992, c/c o § 7º do art. 209 do Regimento Interno do TCU, para adoção das medidas cabíveis; e
enviar cópia do Acórdão que vier a ser proferido ao Empresa Brasileira de Correios e Telégrafos - ECT e ao responsável, para ciência;
informar à Procuradoria da República no Estado do Amazonas/AM, ao Empresa Brasileira de Correios e Telégrafos - ECT e ao responsável que a presente deliberação, acompanhada do Relatório e do Voto que a fundamenta, está disponível para a consulta no endereço www.tcu.gov.br/acordaos, além de esclarecer que, caso requerido, o TCU poderá fornecer sem custos as correspondentes cópias, de forma impressa; e
informar à Procuradoria da República no Estado do Amazonas/AM que, nos termos do parágrafo único do art. 62 da Resolução TCU 259/2014, os procuradores e membros do Ministério Público credenciados nesta Corte podem acessar os presentes autos de forma eletrônica e automática, ressalvados apenas os casos de eventuais peças classificadas como sigilosas, as quais requerem solicitação formal."
		É o Relatório.

não há.

Procurador Júlio Marcelo de Oliveira.

TOMADA DE CONTAS ESPECIAL. EMPRESA BRASILEIRA DE CORREIOS E TELÉGRAFOS. DESVIO, DESFALQUE, ALCANCE OU DESAPARECIMENTO DE DINHEIRO, BENS OU VALORES PÚBLICOS. FALTA DE NUMERÁRIO. CITAÇÃO. REVELIA. CONTAS IRREGULARES. DÉBITO. MULTA.

TOMADA DE CONTAS ESPECIAL (TCE)

Auditoria Especializada em Tomada de Contas Especial (AudTCE).

Trata-se de tomada de contas especial instaurada pela Empresa Brasileira de Correios e Telégrafos (Correios) , em desfavor de Jamilson Araújo Zacarias, ex-empregado do órgão e que atuou como gerente na Agência de Correios (AC) de Pauini-AM, diante de prejuízo decorrente de fraude/desvio de numerário ocorrido naquela unidade.
2.	A presente TCE foi instaurada em 24/5/2019 e, conforme relatório do tomador de contas (peça 24) , apurou-se dano ao erário no valor original de R$ 177.322,81, sendo R$ 121.617,24 referentes à diferença entre o valor contabilizado na AC Pauini-AM e o efetivamente recolhido pelo Banco do Brasil em 26/4/2016 e R$ 55.705,57 correspondentes à falta de numerário constatada no caixa retaguarda da agência em 5/5/2017, cuja responsabilidade foi atribuída ao Sr. Jamilson Araújo Zacarias, na condição de gestor dos recursos à época dos fatos. O Controle Interno anuiu a esse posicionamento (peças 26-28) .
3.	No âmbito do TCU, após diligências à empresa (peça 32) e ajustes no valor do débito apurado (peça 41) , o responsável foi regularmente citado (peça 51) , em plena conformidade com os normativos atinentes à matéria. Entretanto, o prazo regimental transcorreu sem que fossem apresentadas alegações de defesa ou efetuado o recolhimento do débito, motivo pelo qual deve ser considerado revel, dando-se prosseguimento ao processo, conforme estabelece o art. 12, § 3º, da Lei 8.443/1992.
4.	A unidade instrutora, em exame de mérito (peça 52) , concluiu pela configuração do dano, propondo o julgamento das presentes contas pela irregularidade, a condenação em débito do responsável e sua cominação em multa, encaminhamento que contou com a concordância do Ministério Público junto ao TCU (peça 55) .
5.	Corroboro as análises empreendidas pela unidade instrutora, anuída pelo Parquet especial, razão pela qual incorporo seus fundamentos às minhas razões de decidir, sem prejuízo de tecer breves comentários a seguir.
6.	Com efeito, considerando que as informações presentes nos autos delineiam situação de desfalque de numerário e que, mesmo tendo sido dada oportunidade de defesa ao responsável perante esta Corte, ele não se desincumbiu desse ônus, não há o que se aproveitar em seu favor. Tampouco os argumentos apresentados na fase interna, no âmbito do órgão tomador de contas, se mostraram aptos à comprovação da boa e regular aplicação dos recursos públicos sob a responsabilidade do ex-gestor.
7.	De fato, conforme consta do processo, as irregularidades ora em apreço foram detectadas durante a operação CleanUp, procedimento de rotina de conferência do numerário existente em agência de atendimento do banco postal realizado anualmente pelo Banco do Brasil S/A. No caso concreto, constatou-se diferença de R$ 121.617,24 entre o valor contabilizado na agência, conforme registro em sistema feito pelo próprio responsável em 25/4/2016, de R$ 163.879,24, e o efetivamente recolhido à instituição financeira em 26/4/2016, qual seja, R$ 42.262,00 (peças 2, pp. 2-4, e 24, p. 3) .
8.	Compulsando os autos, constata-se que, na defesa apresentada pelo responsável na fase interna desta TCE, no âmbito do órgão tomador de contas, foi alegado que a diferença entre o valor inserido no sistema e o recolhido ao banco deu-se por equívoco de sua parte no momento de entrega à transportadora, que os recursos faltantes teriam ficado na agência à espera de futuro recolhimento e que, posteriormente, a falta de numerário teria sido causada por incêndio ocorrido na AC em 6/6/2016, o qual atingiu com maior intensidade justamente a área onde se localizava o cofre. 
9.	Ocorre que, como esposado pela unidade instrutora, há evidência de irregularidades na conduta do responsável antes mesmo da ocorrência do incidente, uma vez que, em transgressão aos normativos da ECT, a diferença a menor entre os valores registrados e recolhidos ao Banco do Brasil deu-se sem qualquer justificativa, bem como, no dia do incêndio, o ex-gerente abriu a agência sozinho e deixou de lavrar o boletim de ocorrência junto à delegacia policial (peça 38, pp. 27-28) .
10.	Assim, ao não observar as orientações contidas nos normativos, o responsável agiu, no mínimo, com negligência no exercício de suas atribuições quanto à guarda de valores na agência, o que, conforme o Manual de Pessoal da empresa, justifica sua responsabilização pelo ressarcimento dos valores faltantes durante sua gestão (peça 24, pp. 7-8) .
11.	Sendo assim, e ante a inexistência nos autos de indícios de que o responsável tenha agido de maneira diligente ou adotado quaisquer medidas para resguardar o erário, reputo não ser possível reconhecer sua boa-fé, o que autoriza o imediato julgamento definitivo de mérito de suas contas, nos termos do art. 202, § 6º, do Regimento Interno do TCU.
12.	Por fim, registro que, nos termos dos arts. 2º e 4º, inciso IV, da recém aprovada Resolução TCU 344, de 11/10/2022, não se verifica a ocorrência da prescrição das pretensões de ressarcimento do dano ao erário e punitiva, tendo em vista que, consoante o tomador de contas, a irregularidade ocorreu em 10/5/2017, data em que houve a devolução do suprimento ao Banco do Brasil por meio de depósito na conta corrente 195001-0, Agência 33073, conforme Mem. 1382/2017 - VIPAD/CEFIN/GCOF (peça 4, p. 95) , a ciência pela Administração deu-se em 27/11/2018, com a emissão do Relatório de Investigação Disciplinar, a TCE foi instaurada em 24/5/2019 (peça 24, p. 1) e a citação no âmbito deste Tribunal foi efetivada em 10/3/2022 (peça 51) . 
13.	Nesse cenário, exsurge o dever de julgar irregulares as contas do responsável, imputando-lhe débito e lhe aplicando multa, com amparo nos arts. 19 e 57 da Lei Orgânica do TCU.
	Ante o exposto, voto por que o Tribunal adote o Acórdão que ora submeto à deliberação deste Colegiado.
TCU, Sala das Sessões, em 16 de maio de 2023.
Ministro JOÃO AUGUSTO RIBEIRO NARDES
Relator